【裁判字號】    99,裁,2086
【裁判日期】    990909
【裁判案由】    徵收補償
【裁判全文】
最  高  行  政  法  院  裁  定
                                      99年度裁字第2086號
上  訴  人  甲○○○
訴訟代理人  蕭永宏  律師
被 上訴 人  屏東縣政府
代  表  人  乙○○
上列當事人間徵收補償事件，上訴人對於中華民國99年5月26日
高雄高等行政法院99年度訴字第56號判決，提起上訴，本院裁定
如下：
    主  文
上訴駁回。
上訴審訴訟費用由上訴人負擔。
    理  由
一、按對於高等行政法院判決之上訴，非以其違背法令為理由，
    不得為之，行政訴訟法第242條定有明文。依同法第243條第
    1項規定，判決不適用法規或適用不當者，為違背法令；而
    判決有同條第2項所列各款情形之一者，為當然違背法令。
    是當事人對於高等行政法院判決上訴，如依行政訴訟法第24
    3條第1項規定，以高等行政法院判決有不適用法規或適用不
    當為理由時，其上訴狀或理由書應有具體之指摘，並揭示該
    法規之條項或其內容；若係成文法以外之法則，應揭示該法
    則之旨趣，倘為司法院解釋或本院之判例，則應揭示該判解
    之字號或其內容。如以行政訴訟法第243條第2項所列各款情
    形為理由時，其上訴狀或理由書，應揭示合於該條項各款之
    事實。上訴狀或理由書如未依此項方法表明者，即難認為已
    對高等行政法院判決之違背法令有具體之指摘，其上訴自難
    認為合法。
二、緣上訴人所有屏東縣萬丹鄉○○段331、331-1、332、332-1
    、334、334-2地號等6筆土地及萬興段293-1、294、305、30
    6、306-2地號等5筆土地，被上訴人於民國（下同）75年辦
    理屏41線（即目前縣道189線）昌隆橋至廣安段拓寬工程用
    地徵收補償，系爭土地位於上開拓寬工程用地範圍內，惟未
    辦理徵收補償，上訴人迭次向被上訴人請求徵收補償，被上
    訴人均以財政困難爭取中央經費補助、視財源狀況列入預算
    分年補償及系爭土地為私有既成道路，無法單獨編列追加預
    算辦理徵收補償等事由函復上訴人；上訴人不服，提起訴願
    ，經內政部訴願決定「原處分撤銷，於2個月內由原處分機
    關另為適法之處分。」嗣被上訴人於98年12月25日以屏府工
    土字第0980292868號函予以拒絕；上訴人遂提起本件給付訴
    訟，求為判決被上訴人應擬具詳細徵收計畫書並附具徵收土
    地圖冊及土地使用計畫圖送由內政部核准徵收上訴人所有如
    原審判決附表所列屏東縣萬丹鄉○○段331地號等11筆土地
    。。案經原審以：系爭土地位於被上訴人73年度辦竣崙頂重
    劃區內，依重劃前地籍圖謄本、○○○區○○路工程規劃圖
    及土地登記簿所載觀之，土地重劃前為特定農業區交通用地
    ，地目為「道」，實際為供公共道路使用，再參以被上訴人
    75年辦理「屏41線昌隆橋至廣安段道路拓寬工程」實測圖，
    系爭土地確為公共通行之道路，亦即該道路為高雄往屏東方
    向，經高屏大橋接近末端前下橋往社皮、萬丹之縣道，此為
    連接高屏大橋至社皮、萬丹之唯一道路，並已舖設柏油路面
    供公眾通行多年，致系爭土地受到法令限制而無法自由使用
    收益，此固與憲法保障人民私有財產權之宗旨不符，惟系爭
    土地應否徵收及應如何徵收，於土地徵收條例89年2月2日經
    總統公布實施後，自應優先適用該條例規定之內容為之。茲
    觀諸該條例第3條「國家因公益需要，興辦下列各款事業，
    得徵收私有土地」之規定，足見對於私有土地是否辦理徵收
    ，係屬國家之權利，人民對之並無請求權。至於同條例第13
    條規定之申請徵收土地或土地改良物，應由需用土地人擬具
    詳細徵收計畫書，並附具徵收土地圖冊或土地改良物清冊及
    土地使用計畫圖，送由核准徵收機關核准，係需地機關於符
    合前開第3條規定需辦理土地徵收之程序，亦非賦予人民之
    請求權；又司法院釋字第400號解釋雖指既成道路成立公用
    地役關係者，其所有權人因公益而特別犧牲其財產上之利益
    ，國家自應依法律之規定辦理徵收給予補償及若在某一道路
    範圍內之私有土地均辦理徵收，僅因既成道路有公用地役關
    係而以命令規定繼續使用，毋庸同時徵收補償，顯與平等原
    則相違，惟該號解釋文內亦明言「國家應依法律之規定辦理
    徵收給予補償」，申言之，各級政府因興辦公共事業或實施
    國家經濟政策需要，對於徵收取得之土地固應給予補償，惟
    亦需在「依法律之規定辦理徵收」前提下，斟酌其財源狀況
    而給予土地所有權人相當之補償，並非意指其提供土地作為
    既成道路而供公眾使用之所有權人，均得本於該號解釋而請
    求各級政府機關辦理徵收而要求給予補償，此觀該號解釋之
    理由書中敘明「…各級政府如因經費困難，不能對上述道路
    全面徵收補償，有關機關亦應訂定期限籌措財源、逐年辦理
    或以他法補償。…」亦可明瞭，足徵該號解釋僅係針對國內
    實際存在之土地徵收問題提出國家立法及施政之指針，尚非
    直接賦予人民得據此解釋作為請求政府機關徵收之依據。上
    訴人既無請求辦理土地徵收之請求權，則上訴人提起本件給
    付訴訟，為無理由等由，據以駁回上訴人之訴。
三、本件上訴人對於原審判決提起上訴，主張：（一）按土地徵
    收條例第1條第1項、第19條、第21條、第27條但書規定可知
    土地徵收條例之立法目的包括保障私人財產遭受違法徵收，
    及使用私人土地應發給徵收補償金。固然人民私有土地並無
    請求國家徵收之法律依據，但本件並非上訴人請求被上訴人
    徵收土地，而是被上訴人已經使用上訴人的土地為交通用地
    ，而未辦理徵收程序，拒絕發給徵收補償金，上訴人依行政
    訴訟法第8條第1項之規定請求辦理徵收程序發給補償金。並
    非依土地徵收條例第13條之規定請求徵收，原判決適用法律
    顯然不當。（二）按司法院釋字第400號解釋意旨，認既成
    道路符合一定要件而成立公用地役關係者有關機關應訂定期
    限籌措財源逐年辦理或以他法補償。若在某一道路範圍內之
    私有土地均辦理徵收，僅因既成道路有公用地役關係而以命
    令規定繼續使用，沒有同時徵收補償，將違反平等原則。是
    以原判決所稱：「該號解釋僅係針對國內實際存在之土地徵
    收問題提出國家立法及施政之指針，尚非直接賦予人民得據
    此解釋作為請求政府機關徵收之依據。」顯然違憲以及違背
    該號解釋意旨。（三）原判決參酌73年重劃前土地登記謄本
    登記地目為道、75年辦理「屏41線昌隆橋至廣安段道路拓寬
    工程」實測圖、連接高屏大橋至社皮、萬丹之唯一道路等事
    實，即為認定既成道路成立公用地役關係，惟地目登記為道
    何時開始登記，及75年實測圖如何資為認定年代久遠之事實
    ，未具理由說明。高屏大橋何時建立，何時開始使用系爭土
    地為通行道路，也沒有相關證據說明，顯有判決不備理由之
    違法。（四）原判決稱：「…致系爭土地受到法令限制而無
    法自由使用收益，此固與憲法保障人民私有財產權之宗旨不
    符…。」，惟就被上訴人違憲、違法行為否認上訴人有訴請
    司法機關救濟之權利，判決理由顯然矛盾等語，雖以該判決
    違背法令為由，惟核其上訴理由，係就原審取捨證據、認定
    事實之職權行使，指摘其為不當，並就原審已論斷者，泛言
    未論斷，或就原審所為論斷，泛言其論斷矛盾，而非具體說
    明其有何不適用法規或適用法規不當之情形，並揭示該法規
    之條項或其內容，及合於行政訴訟法第243條第2項所列各款
    之事實，難認對該判決之如何違背法令已有具體之指摘。依
    首開規定及說明，應認其上訴為不合法。另本件原徵收時間
    為75年間，係在司法院釋字第400號解釋作成之前，上訴人
    於75年間被上訴人為徵收而未一併徵收系爭土地，並未提起
    行政救濟而確定，附此敘明。
四、據上論結，本件上訴為不合法。依行政訴訟法第249條第1項
    前段、第104條、民事訴訟法第95條、第78條，裁定如主文
    。
中    華    民    國    99    年    9     月    9     日
                    最高行政法院第七庭
                        審判長法官  廖  宏  明
                              法官  鄭  小  康
                              法官  張  瓊  文
                              法官  姜  素  娥
                              法官  林  文  舟

以  上  正  本  證  明  與  原  本  無  異
中    華    民    國    99    年    9     月    10    日
                              書記官  彭  秀  玲

司法院資訊處製作；財團法人民間司法改革基金會備份。
